最高法院刑事判決　　　　　　九十四年度台上字第五八三三號
　　上　訴　人　乙○○
　　　　 　　　　　　　 野2.
　　選任辯護人　邱創典律師
　　上　訴　人　丙○○
　　　　　　　　　　　　113.
　　選任辯護人　何永福律師
　　上　訴　人　丁○○
　　　　　 　　　　　　 野3.
　　選任辯護人　林德昇律師
　　　　　　　　顏伯奇律師
　　上　訴　人　甲○○
　　　　　　　　　　　　133.
上列上訴人等因違反貪污治罪條例案件，不服台灣高等法院台南
分院中華民國九十四年四月六日第二審判決（九十二年度上訴字
第一二二○號，起訴案號：台灣嘉義地方法院檢察署九十年度偵
字第六四○三號），提起上訴，本院判決如下：
    主  文
原判決撤銷，發回台灣高等法院台南分院。
    理  由
本件原判決認定：上訴人乙○○係嘉義縣阿里山鄉鄉長、上訴人
丙○○為該鄉公所財經課職代技士負責工程驗收工作、上訴人丁
○○則係該鄉公所財經課約僱人員負責經辦工程之現場監工，均
為依據法令從事公務之人員；上訴人甲○○係銘鋒營造廠有限公
司（下稱銘鋒公司）負責人。緣民國八十六年十二月間，嘉義縣
阿里山鄉新美村四、五鄰地區發生火災，致該村基督教長老教會
教堂及相鄰之十餘戶民宅燒燬。前台灣省政府原住民事務委員會
（下稱省原住民委員會）為幫助受災戶早日重建家園，乃於八十
七年初核撥經費補助阿里山鄉公所於該火災現場週邊辦理「新美
村四、五鄰擋土牆及排水溝工程」（含型Ａ、型Ｂ、型Ｃ擋土牆
工程，下稱「主工程」），阿里山鄉公所乃於八十七年四月間以
招標方式辦理該「主工程」之發包作業，於八十七年四月十六日
開標結果，由銘鋒公司以新台幣（下同）二百三十六萬元得標（
該工程原核定底價為三百二十八萬元，因標價低於底價八成，故
由銘鋒公司繳納差額保證金九十二萬元）。甲○○因以低價搶標
該「主工程」，為減省工料獲取不法利益，竟不顧安全，於施作
該「主工程」之「型Ｂ」擋土牆時，故意未按設計規格施工，嚴
重危害工程結構安全。俟該「主工程」（含「型Ｂ」擋土牆）於
八十七年五月間完工後，由承辦人丙○○、主計人員邱金標等人
辦理驗收通過，惟丙○○並未立即辦理請領工程款作業。迄八十
七年七月間，受災戶因不滿該「主工程」偷工減料，恐危及日後
安全，乃向前省原住民委員會檢舉該「主工程」涉嫌偷工減料，
該委員會接獲檢舉後，遂函請嘉義縣政府查明真相。嘉義縣政府
派遣承辦人員蔡育宗於八十七年八月十四日會同鄉長乙○○、財
經課長莊新義、承辦技士丙○○、包商甲○○及新美村長洋慶輝
等多人同赴現場抽驗該「主工程」並開挖「型Ｂ」擋土牆結果，
證實銘鋒公司未依工程設計規格施作「型Ｂ」擋土牆，已嚴重影
響工程結構安全。蔡育宗除當場要求在場之承辦人丙○○、包商
甲○○必須將該「主工程」（含型Ａ、型Ｂ、型Ｃ）擋土牆全數
打除重作外，並製作會勘紀錄備查。嗣嘉義縣政府復於八十七年
九月一日以八七府民山字第一○六七五六號函，責成阿里山鄉公
所限期請包商將該「主工程」擋土牆全部拆除重新施作，並追究
相關人員責任。惟上訴人等並未依嘉義縣政府函文意旨，指示銘
鋒公司將該工程擋土牆全數打除重作；並以嘉義縣政府未開挖「
型Ａ」、「型Ｃ」擋土牆為由，認定該「型Ａ」、「型Ｃ」擋土
牆並無偷工減料情形，而不必打除重作，僅由丙○○以口頭告知
甲○○將該「主工程」之「型Ｂ」擋土牆打除重作即可通過驗收
。另該「主工程」於八十七年八月十四日會勘，證實因偷工減料
必須打除重作後，新美村長洋慶輝乃要求鄉長乙○○將該「型Ｂ
」擋土牆基礎加強並提高擋土牆高度，以維安全。乙○○乃指示
丙○○依新美村民所請，於「主工程」之「型Ｂ」擋土牆打除重
作時，變更設計加高該擋土牆高度。惟該工程原計畫經費不足，
無法全面加高「型Ｂ」擋土牆，乙○○等與甲○○研商結果，達
成變更原「型Ｂ」擋土牆工程設計，以原「型Ｂ」擋土牆預算金
額，先行加高「型Ｂ」擋土牆０Ｋ＋０５８至０Ｋ＋１５０‧５
段，並取消施設原「型Ｂ」擋土牆０Ｋ＋０００至０Ｋ＋０５８
段（該「型Ｂ」擋土牆原設計長度一百六十六公尺，於變更設計
後，僅有九十三公尺）。另以阿里山鄉公所名義向嘉義縣政府徵
求同意使用該鄉公所八十四年度樂野村石壁護岸工程保留款，辦
理「新美村四、五鄰擋土牆及排水溝後續(二)工程」（下稱「後續
(二)工程」），以補行施設上開原「型Ｂ」擋土牆０Ｋ＋０００至
０Ｋ＋０５８段之擋土牆（即「後續(二)工程」中之「Ａ線新設四
‧五米高擋土牆」，長五十二公尺）；及以設計新建擋土牆（即
後續(二)工程之Ｂ線）取代「主工程」之「型Ａ」擋土牆，並由甲
○○於八十七年九月至十一月間，將已完成之「型Ａ」擋土牆打
除。上訴人等均明知「型Ａ」擋土牆已打除，並由「後續(二)工程
」之「Ｂ線新設四公尺擋土牆」取代，則「型Ａ」擋土牆即不得
再行付款。上訴人等竟共同基於圖利銘鋒公司之犯意聯絡，於八
十七年十二月二十九日辦理該「主工程」（含變更設計工程）驗
收時，由負責工程驗收之丙○○在其所掌管之工程驗收紀錄上登
載不實之「、型Ａ駁坎：長共四一Ｍ，(一)２Ｋ＋０２０Ｍ處：
牆高一‧八Ｍ、溝牆厚MM、溝寬MM」、「肆、型Ｃ駁坎長一
五Ｍ」，並請不知情之監驗人員邱金標於該驗收紀錄簽章予以通
過，且由丁○○參與該工程之結算，在粘貼憑證用紙上蓋章，而
支付已拆除之「型Ａ」擋土牆工程費，使銘峰公司圖得「型Ａ」
擋土牆之工程款二十萬八千二百七十六元之不法利益等情。因而
撤銷第一審判決，改判論處上訴人等共同依據法令從事公務之人
，對於主管之事務，明知違背法令，直接圖其他私人不法利益，
因而獲得利益罪刑，固非無見。
惟查：(一)、有罪之判決書，應記載事實；並應於理由內記載認定
犯罪事實所憑之證據及其認定之理由，刑事訴訟法第三百零八條
、第三百十條第一款定有明文。貪污治罪條例第六條第一項第四
款之圖利罪，係以「對於主管或監督之事務，明知違背法令，直
接或間接圖自己或其他私人不法利益，因而獲得利益者」為其構
成要件。從而行為人如何「明知違背法令」之構成犯罪事實，自
應於事實欄明白認定，並於理由內說明其所憑之證據及認定之理
由，方足以資論罪科刑。本件上訴人等究竟違背何種法令，而符
合圖利罪之要件？原判決並未於事實欄明白認定，復未於理由內
說明其所憑之證據及認定之理由，自不足為適用法律之依據。(二)
、貪污治罪條例第六條第一項第四款之圖利罪，係在規範公務員
圖私人不法利益之行為，故其所圖得者，限於自己或其他私人之
「不法利益」，始與該罪之構成要件相當；倘非屬「不法利益」
，即不能論以該罪。原判決事實雖認定，甲○○所經營之銘鋒公
司向阿里山鄉公所標得本件「主工程」（含型Ａ、型Ｂ、型Ｃ擋
土牆）後，於施作「型Ｂ」擋土牆時，因偷工減料，遭人檢舉，
嘉義縣政府乃派遣蔡育宗前往現場抽驗，經開挖後證實「型Ｂ」
擋土牆確有未依設計規格施工情形，除當場要求將該「主工程」
（含型Ａ、型Ｂ、型Ｃ）擋土牆全數打除重作外，嗣後並以嘉義
縣政府名義函示阿里山鄉公所，須全部拆除重新施作，並追究相
關人員責任。惟上訴人等認為「型Ａ」、「型Ｃ」擋土牆並無偷
工減料情形，故於「型Ａ」擋土牆打除後（其後另因變更設計，
由「後續(二)工程」之「Ｂ線」擋土牆取代「型Ａ」擋土牆），於
八十七年十二月二十九日辦理該「主工程」（含變更設計工程）
驗收時，仍支付已拆除之「型Ａ」擋土牆工程費，使銘峰公司圖
得「型Ａ」擋土牆之工程款二十萬八千二百七十六元之不法利益
。惟依其理由之說明，已明白論述：(1)銘峰公司所施作之「主工
程」擋土牆，僅「型Ｂ」部分有偷工減料情形；至於「型Ａ」、
「型Ｃ」部分並未經查驗，尚無任何證據足資證明亦有偷工減料
情事；嘉義縣政府要求上訴人等除將「主工程」之「型Ｂ」擋土
牆拆除外，尚須拆除「型Ａ」、「型Ｃ」擋土牆，並無法令之依
據，則上訴人等未依嘉義縣政府之指示要求銘峰公司拆除「型Ａ
」、「型Ｃ」擋土牆，尚難認為圖利銘峰公司（見原判決第七頁
第二十四列至第二十五列、第十六頁第三列至第七列、第二十四
頁第五列至第六列、第二十三列至第二十四列）。(2)依據「嘉義
縣政府公共工程品質抽查實施要點」六規定「不合格混凝土構造
物之處理：(一)不合格之構造物應拆除重作，所有損失由承包商負
擔。其不合格點界為：單一構造物全部拆除，連續構造物以鑽點
前後十公尺或以鑽點為中心之範圍五十立方公尺為拆除部分，但
混凝土方塊或鼎形塊視同連續構造物」。而嘉義縣政府所派遣之
查驗人員蔡育宗，已經證述：僅抽驗「型Ｂ」擋土牆，並未查驗
「型Ａ」、「型Ｃ」之擋土牆，且「型Ａ與型Ｂ確實沒有連在一
起」，依前揭實施要點六規定，「型Ａ」與「型Ｂ」擋土牆「因
為不是連在一起，不需要全部拆除」，足見嘉義縣政府除要求拆
除「型Ｂ」外，連同「型Ａ」、「型Ｃ」擋土牆均須一併拆除，
並無任何法令依據（見原判決第二十二頁第十六列、第二十一列
、第二十三頁第四列至第二十一列）。如果無訛，於此情形，嘉
義縣政府既無權要求拆除「型Ａ」擋土牆；而「型Ａ」擋土牆又
與「型Ｂ」兩相分離，阿里山鄉公所亦無從依「嘉義縣政府公共
工程品質抽查實施要點」六規定，命承包商負擔拆除「型Ａ」擋
土牆之損失，則銘鋒公司依原承攬契約，請求阿里山鄉公所給付
「型Ａ」擋土牆之工程款二十萬八千二百七十六元，何以屬於不
法利益？上訴人等違背何法令？原判決未予說明，即逕認上訴人
等明知「違背法令」，直接圖其他私人「不法利益」，亦嫌率斷
。(三)、貪污治罪條例第十條規定「犯第四條至第六條之罪者，其
所得財物，應予追繳，並依其情節分別沒收或發還被害人。前項
財物之全部或一部無法追繳時，應追徵其價額，或以其財產抵償
之」。是其應予追繳沒收或發還者，應以實施犯罪行為者自己或
其共犯所得之財物為限，如實施犯罪行為者自己或其共犯並無所
得財物，即無追繳沒收或發還之可言。原判決認定，上訴人等係
共同圖利第三人「銘峰公司」二十萬八千二百七十六元，如果無
訛，則上訴人等本身並無所得財物，即不發生對上訴人等諭知追
繳沒收或發還之問題。乃原判決主文諭知，上訴人等「共同圖利
所得財物二十萬八千二百七十六元，應連帶追繳發還嘉義縣阿里
山鄉公所，如全部或一部無法連帶追繳時，以其財產抵償之」，
揆諸上開說明，亦有適用法則不當之違法。又原判決主文係諭知
應發還「嘉義縣阿里山鄉公所」；但其理由卻說明，應發還「雲
林縣褒忠鄉公所」（見原判決第十六頁第二十七列），前後不相
適合，併有理由矛盾之違誤。(四)、貪污治罪條例第三條規定，與
依據法令從事公務之人員共犯本條例之罪者，亦依本條例處斷。
原判決既認定，銘鋒公司之負責人甲○○不具公務員身分，而與
依據法令從事公務之乙○○、丙○○、丁○○等人，共犯貪污治
罪條例第六條第一項第四款之圖利罪，則關於甲○○部分，除應
引用該條例第三條外，並應於主文諭知「甲○○與依據法令從事
公務之人員，共同對於主管之事務，明知違背法令，直接圖其他
私人不法利益，因而獲得利益」，始符合罪刑法定之原則。乃原
判決主文卻載為「甲○○共同依據法令從事公務之人員，對於主
管之事務，明知違背法令，直接圖其他私人不法利益，因而獲得
利益」，亦有違誤。以上或為上訴意旨指摘所及，或為本院得依
職權調查之事項，應認原判決有撤銷發回更審之原因。原判決認
為有裁判上一罪關係之公務員登載不實部分；及說明不另為無罪
諭知部分，基於審判不可分原則，併予發回。
據上論結，應依刑事訴訟法第三百九十七條、第四百零一條，判
決如主文。
中　　華　　民　　國　九十四　年　　十　　月 　二十 　日
                      最高法院刑事第十二庭
                          審判長法官  謝　俊　雄
                                法官  陳　世　雄
                                法官  蘇　振　堂
                                法官  吳　信　銘
                                法官  徐　文　亮
      本件正本證明與原本無異
                                      書  記  官
中　　華　　民　　國　九十四　年　　十　　月　二十七　日
                                                    Ｙ
